臺灣高等法院刑事判決
108年度上易字第2423號
上  訴  人  
即  被  告  賴詩翰

                    住○○市○○區○○路00巷00號5樓    上列上訴人即被告因詐欺案件，不服臺灣基隆地方法院108年度易字第178號，中華民國108年9月23日第一審判決（起訴案號：臺灣基隆地方檢察署108年度偵字第1343號），提起上訴，本院判決如下：
    主  文
原判決撤銷。
賴詩翰幫助犯詐欺取財罪，處有期徒刑貳月，如易科罰金，以新
臺幣壹仟元折算壹日。
    事  實
一、賴詩翰可預見將自己之金融機構金融卡及密碼提供予他人使
    用，依一般社會生活經驗，將可能幫助不法集團從事財產犯
    罪行為，竟基於縱使該他人將其帳戶用以從事詐欺取財之財
    產犯罪行為，亦不違反其本意之幫助詐欺犯意，於民國106
    年8月16日中午12時47分許至107年1月30日間上午10時前之
    某時，在臺灣地區不詳地點，將其所申設之臺灣中小企業銀
    行帳號00000000000號帳戶（下稱台企銀帳戶）之存摺、提
    款卡及密碼，以不詳之方式提供予真實姓名、年籍不詳之該
    不詳詐欺人員使用。嗣該不詳詐欺人員取得前開帳戶資料後
    ，即意圖為自己不法之所有，基於詐欺取財之犯意，於107
    年1月30日上午10時許，利用周來朝友人「王崑宗」之名義
    ，透過通訊軟體LINE向周來朝佯稱急需借款，致周來朝陷於
    錯誤，周來朝遂央請其媳許麗君代為處理，許麗君與該不詳
    詐欺人員聯繫後，亦因此陷於錯誤，遂依指示，於同年1月3
    1日下午4時13分許，以網路轉帳之方式，匯款新臺幣（下同
    ）10萬元至上開台企銀帳戶，旋遭人提領一空。嗣經周來朝
    事後與王崑宗聯繫收款事宜，始發覺受騙，許麗君報警後循
    線查獲上情。
二、案經許麗君訴由桃園市政府警察局中壢分局報告臺灣桃園地
    方檢察署陳請臺灣高等檢察署檢察長令轉臺灣基隆地方檢察
    署檢察官偵查起訴。　　
    理  由
壹、證據能力
一、按被告以外之人於審判外之言詞或書面陳述，除法律有規定
    者外，不得作為證據；又被告以外之人於審判外之陳述，雖
    不符合同法第159條之1至第159條之4之規定，但經當事人於
    審判程序同意作為證據，法院審酌該言詞陳述或書面陳述作
    成時之情況，認為適當者，亦得為證據。當事人、代理人或
    辯護人於法院調查證據時，知有第159條第1項不得為證據之
    情形，而未於言詞辯論終結前聲明異議者，視為有前項之同
    意。刑事訴訟法第159條第1項及第159條之5分別定有明文。
    本案當事人就下述供述證據方法之證據能力，於言詞辯論終
    結前均未異議，而經本院審酌各該證據方法之作成時，並無
    其他不法之情狀，均適宜為本案之證據，依刑事訴訟法第15
    9 條之5 之規定，有證據能力。
二、其餘資以認定本案犯罪事實之非供述證據，亦查無違反法定
    程序取得之情，依刑事訴訟法第158 條之4 規定反面解釋，
    洵具證據能力。
貳、實體方面
一、訊據被告固然坦承有申辦前揭台企銀帳戶之事實，惟矢口否
    認有何幫助詐欺之犯行，辯稱：伊並未將帳戶資料交給他人
    使用，存摺、提款卡只是單純不見云云，經查：
  ㈠上開台企銀帳戶為被告所申設一節，業據被告坦承無訛，並
    有臺灣中小企業銀行中山分行107 年2月26日107中山字第00
    005號函及附件之開戶資料、歷史交易明細及被告之雙證件
    影本等件在卷可參（見107年度偵字第20284號偵查卷一第11
    9至123頁）。而不詳詐欺人員於上開所示時間，以前開所示
    之詐騙手法，致告訴人陷於錯誤，依指示將前揭所示金額轉
    帳至被告前揭台企銀帳戶內，旋即遭提領一空等情，業據告
    訴人於警詢中指述綦詳（見前揭偵查卷一第75頁至第76頁背
    面），並有被告前揭帳戶之歷史交易明細、轉帳明細、高雄
    市政府警察局小港分局高松派出所受理各類案件紀錄表、受
    理刑事案件報案三聯單、內政部警政署反詐騙諮詢專線紀錄
    表、受理詐騙帳戶通報警示簡便格式表、金融機構聯防機制
    通報單等件在卷可參(見前揭偵查卷第77至79、84、87、95
    頁)，堪認被告上開帳戶確已供不詳之詐欺人員使用，而使
    告訴人遭詐欺將金錢匯進被告上開帳戶內。
　㈡被告雖以前詞置辯，惟：
　⒈查詐欺人士為避免警員自帳戶來源回溯追查出真正身分，乃
    以他人帳戶供作詐得款項出入之帳戶，此為詐欺正犯需利用
    他人帳戶之原因，相應於此，詐欺正犯亦會擔心如使用他人
    帳戶，因帳戶持有人非其本身，則所詐得款項將遭不知情之
    帳戶持有人提領，或不知情帳戶持有人逕自掛失以凍結帳戶
    之使用，甚或知情之帳戶持有人以辦理補發存摺、變更印鑑
    、密碼之方式，將帳戶內存款提領一空，致其費盡周章所詐
    得之款項化為烏有，則詐欺正犯所使用之帳戶，必須為其所
    能控制之帳戶，始能確保詐得款項。申言之，詐欺正犯絕不
    可能使用他人遺失之提款卡、密碼之帳戶或非經他人同意使
    用之提款卡、密碼之帳戶供作詐得款項匯入之帳戶，以免除
    遭真正帳戶持有人提領或掛失之風險。
　⒉且查被告於警詢時雖供稱：伊在106年6月左右遺失台企銀帳
    戶之存摺及提款卡，伊將存摺及提款卡放在包包裡帶去工地
    上班，下班前才發現包包不見，存摺和提款卡也一起遺失，
    發現遺失當下並未去向銀行申報遺失，也未去報案等語（見
    前揭偵查卷一第44頁背面至第45頁）；於偵查中供稱：伊在
    兩年前遺失包包，包包裡面有證件、皮包、存摺及提款卡，
    伊有去報案，哪個派出所忘了，忘記在哪裡遺失等語（見10
    8年度偵字第1343號偵查卷第21至25頁）；於原審準備程序
    時供稱：伊不知道何時不見，不見的東西有存摺、提款卡，
    其他證件、印章都沒有不見等語（見原審卷第34頁）；於原
    審審理時則供稱：伊在107年2月2日有去掛失存摺跟提款卡
    ，因為朋友告訴伊，東西不見了要去掛失等語（見原審卷第
    60頁）。被告關於遺失之物件究竟為提款卡、存摺、證件及
    皮包或只有存摺和提款卡、在發現遺失當下，是否有去銀行
    掛失或去派出所報案、存摺及提款卡遺失之時、地等節，前
    後供詞均有不一、矛盾，則其辯稱台企銀帳戶存摺和提款卡
    遺失云云，即屬有疑。
　⒊又提供帳戶予詐欺正犯使用之人，也會疑慮帳戶餘額會遭詐
    欺正犯提領，故所提供之帳戶或為新開立之帳戶，或為甚少
    使用且帳戶餘額甚低之帳戶。觀諸上開台企銀行帳戶遭詐欺
    人士開始利用前，被告於106 年8 月16日尚有自行提領100 
    元，該帳戶內僅有157元之餘額一節，業據被告自承不諱（
    見原審卷第61頁），且有前開銀行帳戶之歷史交易明細在卷
    可稽（見107年度偵字第20284號偵查卷一第123頁），可見
    在該詐欺成員開始利用被告前揭帳戶前，上開帳戶幾無餘額
    ，被告對此亦知之甚詳，而此等客觀事態復核與一般提供帳
    戶予詐欺集團成員時，所提供之帳戶餘額甚低或零之經驗法
    則相符。
　⒋被告雖辯稱該帳戶存摺及提款卡於106年即已遺失，然未即刻
    掛失上揭帳戶，其悖於常情之舉措，足徵被告就存摺及提款
    卡去向毫不在意，然其卻於107年2月2日透過客服部門掛失
    該帳戶存摺及提款卡等情，此有臺灣中小企業銀行中山分行
    107年2月26日107中山字第00005號函在卷可參（見前揭偵查
    卷一第119頁），是被告遲於告訴人匯款款項經提領完畢後
    始掛失之乖離舉措，足認被告事後掛失之舉，顯圖匿飾不法
    犯行所為，難據為有利於被告之認定。
　⒌綜上，被告前揭所辯，僅係事後卸責之詞，不足採信。被告
    確有將其申設之台企銀帳戶之存摺、金融卡及密碼提供他人
    使用一節，應堪認定。
　㈢按刑法上故意，分直接故意（確定故意）與間接故意（不確
    定故意），行為人對於構成犯罪事實，預見其發生而其發生
    並不違背其本意者，為間接故意。又不確定故意與有認識的
    過失區別，在於二者對構成犯罪事實，雖均預見其能發生，
    但前者對其發生，並不違背其本意，後者則確信其不發生。
    而幫助犯之成立，以行為人主觀上認識被幫助者，正欲從事
    犯罪或係正在從事犯罪，且該犯罪有既遂可能，而其行為足
    以幫助他人實現構成要件者，即具有幫助故意，並不以行為
    人確知被幫助者，係犯何罪名為必要。參以一般人向金融機
    構開設帳戶，並無任何法令之限制，只須提出身分證、印章
    即可辦理開戶申請，此亦為眾所週知之事實，而近年來利用
    人頭帳戶以行詐騙或恐嚇取財之事時有所聞，報章雜誌及新
    聞均多所宣導，是避免此等專屬性甚高之金融機構帳戶被不
    法行為人利用為詐財之工具，應係一般生活認知所易於體察
    之常識，則茍見他人不自己申請開立帳戶，反係蒐集不特定
    人之帳戶使用，衡情應當可預見收集之帳戶乃可能被利用為
    與財產有關之犯罪工具。被告將上開台企銀帳戶資料交付予
    不詳詐欺人員，顯係有意提供該等帳戶予該詐欺人員使用，
    且就該詐欺人員將持其上開台企銀帳戶施行詐騙而使被害人
    匯款至其帳戶之結果應有所認識，亦對可能發生不法財產犯
    罪一事抱持因其自身無損失之虞，故縱令前揭帳戶被挪為犯
    罪使用亦對其無妨之容任心理，不違反其本意，自有幫助該
    詐欺集團成員詐欺取財之不確定故意甚明。
　㈣綜上，本案事證已臻明確，被告之犯行堪以認定，自應依法
    論科。
二、論罪科刑
　㈠按刑法上之幫助犯，係對於犯罪與正犯有共同之認識，以幫
    助之意思，對於正犯資以助力，而未參與實施犯罪之行為者
    而言。因此，如未參與實施犯罪構成要件之行為，且係出於
    幫助之意思提供助力，即屬幫助犯，而非共同正犯。本案被
    告基於幫助之犯意，提供不詳詐欺人員上開存摺、提款卡及
    密碼，以供其施用詐術，已如前述。不詳詐欺人員利用被告
    之幫助，使被害人在遭施用詐術後陷於錯誤，並交付財物，
    惟被告僅係參與詐欺罪構成要件以外之行為，且並無證據證
    明被告係以正犯而非以幫助犯之犯意參與犯罪，應認其所為
    係幫助犯而非正犯行為。核被告所為，係犯刑法第30條第1 
    項前段、第339條第1項之幫助詐欺取財罪。
　㈡又被告以幫助之意思，參與犯罪構成要件以外之行為，為幫
    助犯，爰依刑法第30條第2項規定，按正犯之刑減輕之。
　㈢撤銷改判之理由
　　本件原審於審酌一切情事後，對被告予以論罪科刑，固非無
    見。惟查：被告於本院審理時與告訴人達成和解，此有和解
    筆錄1份在卷可參（見本院卷第101頁），則原審認為被告未
    與告訴人達成和解之量刑事實已有明確改變，被告上訴否認
    犯行，雖無理由，然原判決既有前述未洽之處，仍應由本院
    撤銷原判決，並自行改判。
  ㈣爰審酌被告將個人申辦之金融帳戶存摺、提款卡及密碼交付
    予不詳詐欺人員使用，助長詐騙犯罪之風氣，並造成犯罪偵
    查之困難，且使幕後犯罪人得以逍遙法外，危害社會治安，
    所為實有不該，且犯後否認犯行之態度，惟念其與告訴人達
    成和解，及犯罪動機、目的、手段、所生危害、大學肄業之
    智識程度及生活狀況等一切情狀，量處如主文第2項所示之
    刑，並諭知易科罰金之折算標準，以示懲戒。
  ㈤又依卷內並無證據顯示被告有因交付上開帳戶之存摺、提款
    卡及密碼之行為而獲得報酬，亦無其他證據足認被告已實際
    獲取犯罪所得而受有何不法利益，自無從依法宣告沒收犯罪
    所得或追徵價額，附此敘明。　
據上論斷，應依刑事訴訟法第369條第1項前段、第364條、第299
 條第1 項前段，刑法第30條第1項、第2項、第339條第1項、第4
1條第1 項前段，刑法施行法第1條之1 ，判決如主文。
本案經檢察官楊淑芬提起公訴，檢察官孟玉梅到庭執行職務。
中　　華　　民　　國　　109 　年　　3 　　月　　25　　日
                  刑事第二十一庭審判長法　官  許宗和
                                      法　官  黃惠敏
                                      法　官  章曉文
以上正本證明與原本無異。
不得上訴。
                                      書記官  陳媖如
中　　華　　民　　國　　109 　年　　3 　　月　　27　　日
附錄本案論罪科刑法條
中華民國刑法第339條
意圖為自己或第三人不法之所有，以詐術使人將本人或第三人之
物交付者，處5年以下有期徒刑、拘役或科或併科50萬元以下罰
金。
以前項方法得財產上不法之利益或使第三人得之者，亦同。
前二項之未遂犯罰之。